臺灣高等法院刑事裁定
110年度毒抗字第1266號
抗  告  人  
即  被  告  汪意寧




上列抗告人因違反毒品危害防制條例案件（聲請案號：臺灣基隆
地方檢察署110年度聲觀字第202號、110年度毒偵字第741號），
不服臺灣基隆地方法院中華民國110年8月11日裁定（110年度毒
聲字第270號），提起抗告，本院裁定如下：
    主  文
抗告及停止執行之聲請均駁回。
    理  由
一、原裁定意旨略以：抗告人即被告甲○○施用第一級毒品海洛因
    、第二級毒品甲基安非他命之犯行，除經抗告人自白外，復
    有台灣檢驗科技股份有限公司濫用藥物實驗室（下稱台灣檢
    驗科技公司）民國108年1月11日濫用藥物檢驗報告、基隆市
    警察局第二分局偵辦毒品案件尿液檢體對照表在卷可憑，其
    上開施用第一級、第二級毒品犯行，原經臺灣基隆地方檢察
    署（下稱基隆地檢署）檢察官以108年度毒偵字第320號為附
    命完成戒癮治療之緩起訴處分，抗告人雖已完成戒癮治療，
    惟因其於緩起訴處分期間內更犯施用第二級毒品罪，前述緩
    起訴處分經該署檢察官撤銷；抗告人本次施用第一、二級毒
    品犯行，為「初犯」施用毒品案件，其在此之前從未受過觀
    察勒戒處分，雖已完成上述緩起訴處分所附命之戒癮治療，
    然參酌最高法院110年度台上字第2096號判決意旨於毒品危
    害防制條例修正施行後，已不能視同「觀察、勒戒或強制戒
    治」之處遇條例執行完畢，是依毒品危害防制條例第20條第
    1項規定，抗告人初犯施用毒品犯行，而未曾受過任何「觀
    察、勒戒」處遇，自應先施予「觀察、勒戒」處遇。是本件
    檢察官聲請觀察、勒戒，核屬有據，應予准許，裁定送觀察
    、勒戒等語。
二、抗告意旨略以：抗告人就本件施用第一級、第二級毒品之行
    為，均坦承不諱，並完全配合調查，符合毒品戒癮治療實施
    辦法及完成治療認定標準，縱然依目前最新實務統一見解認
    為，抗告人雖已完成所命履行之戒癮治療，仍不得視為事實
    上已接受等同觀察、勒戒或強制處分之處遇執行完畢，而應
    認屬「初犯」，然抗告人是否仍有再次給予戒癮治療之緩起
    訴機會，檢察官應審慎審酌之，而非僅有聲請觀察、勒戒。
    原審完全未再傳喚抗告人到庭，給予陳述意見之機會，逕認
    經檢察官聲請即作成命入勒戒處分觀察、勒戒之裁定，顯與
    法院應審查檢察官是否逾越或濫用裁量權之目的悖離，嚴重
    侵害抗告人之聽審權，更有違正當法律程序，於法未洽。又
    抗告人於102年7月23日至今，均在醫院擔任技工一職，有固
    定的收入，每月至少新臺幣1萬元供養年邁之雙親，為家中
    唯一經濟支柱，若強令抗告人進入戒治所，不僅工作將不保
    ，且年邁雙親即無人可代為照顧，原審就此未予詳查，亦有
    應調查而未調查之重大違誤，為此提起抗告，請求給予抗告
    人自新之機會，撤銷原裁定，停止原觀察勒戒裁定之執行，
    並准許抗告人得實施在外戒癮治療等語。
三、毒品危害防制條例於108年12月17日修正通過，109年1月15
    日由總統公布，並於109年7月15日施行，增訂之同條例第35
    條之1第1款及第2款前段規定：108年12月17日修正之條文施
    行前犯第10條之罪之案件，於修正施行後，偵查中之案件，
    由檢察官依修正後規定處理；審判中之案件，由法院或少年
    法院（地方法院少年法庭）依修正後規定處理。是犯同條例
    第10條第1項之施用第一級毒品罪者，不論行為係在修正前
    或修正後，於前述毒品危害防制條例修正施行後，均應依新
    法規定處理。
四、次按犯第10條之罪者，檢察官應聲請法院裁定，令被告入勒
    戒處所觀察、勒戒，其期間不得逾2月；觀察、勒戒後，檢
    察官依據勒戒處所之陳報，認受觀察、勒戒人無繼續施用毒
    品傾向者，應即釋放，並為不起訴之處分，毒品危害防制條
    例第20條第1項、第2項前段定有明文。另按毒品危害防制條
    例對於進入司法程序之戒癮治療方式，係採取「觀察、勒戒
    或強制戒治」及「附命完成戒癮治療之緩起訴處分」（下稱
    「附命緩起訴」）雙軌制，其目的同在給予施用毒品者戒毒
    自新機會。是以，被告既同意參加「戒癮治療」，並由檢察
    官採行「附命緩起訴」方式，且完成「附命緩起訴」所採用
    之戒癮治療完畢，自毋庸復行採取「觀察、勒戒或強制戒治
    」方式，重啟戒除毒癮以代替刑罰之處遇程序。又「附命緩
    起訴」戒癮治療之執行，係以社區醫療（機構外醫療體系）
    處遇替代監禁式治療，使施用毒品者得繼續正常家庭及社會
    生活，尚非集中於勒戒處所，受監所矯正、管理，仍難脫其
    「收容」或「處罰」外觀者，所可比擬，於機構外之戒癮治
    療難達其成效時，再施以機構內之強制處遇，亦屬循序漸進
    之合理矯正方式。因此「附命緩起訴」之被告縱使完成「戒
    癮治療」，難認得與觀察、勒戒或強制戒治「已執行完畢」
    之情形等同視之。倘其施用毒品犯行距最近1次「觀察、勒
    戒或強制戒治」執行完畢釋放後已逾3年，縱係於完成戒癮
    治療3年內再犯，仍應依修正後毒品危害防制條例第20條第1
    項、第2項規定進行「觀察、勒戒或強制戒治」程序，不得
    逕行起訴（最高法院110年度台上字第2096號判決意旨參照
    ）。
五、經查：
㈠、本件抗告人基於施用第一級、第二級毒品之犯意，於107年12
    月20日凌晨0時15分許，在基隆市○○區○○路00號10樓住處，
    以玻璃球吸食器燒烤方式，施用甲基安非他命1次，復以將
    海洛因摻入香菸內點燃吸食其煙霧方式，施用海洛因1次之
    事實，業據抗告人於偵查中坦承不諱（見基隆地檢署108毒
    偵320卷第125頁），並有台灣檢驗科技公司108年1月11日濫
    用藥物檢驗報告、基隆市警察局第二分局偵辦毒品案件尿液
    檢體對照表在卷可稽（見上偵卷第27、29頁），足認抗告人
    上開任意性自白與事實相符，其施用第一級、第二級毒品之
    犯行，堪予認定。
㈡、抗告人前未曾接受觀察、勒戒或強制戒治處分，其本次施用
    第一級、第二級毒品犯行，曾經基隆地檢署檢察官以108年
    度毒偵字第320號為附命完成戒癮之緩起訴處分確定，緩起
    訴期間為1 年6 月（自108年5月13日至109年11月12日止）
    ，命抗告人應於1年之治療期程內（自108年5月13日至109年
    5月12日內）完成戒癮治療，抗告人雖在上述1年治療期程內
    完成戒癮治療，惟於上開緩起訴處分期間之109年4月28日，
    因另犯施用毒品案件，經原審法院以109年度基簡字第996號
    判處有期徒刑2 月確定，上開緩起訴處分即經檢察官撤銷，
    並提起公訴，惟因抗告人本件施用第一級、第二級毒品犯行
    ，係屬「初犯」，原審法院以109年度訴字第662號判決公訴
    不受理確定後，檢察官乃聲請觀察、勒戒，有本院被告前案
    紀錄表可稽，並經本院核閱上開案卷屬實。是抗告人前未曾
    接受觀察、勒戒或強制戒治，其本次施用第一級、第二級毒
    品犯行，雖曾經檢察官為附條件之緩起訴處分，然該附條件
    之緩起訴處分業經檢察官撤銷，揆諸前開說明，仍有毒品危
    害防制條例條例第20條觀察、勒戒及強制戒治制度之適用。
    從而，原審認抗告人確有施用第一級、第二級毒品之行為，
    且於本件犯行前，並未曾接受觀察、勒戒或強制戒治，而裁
    定應送勒戒處所觀察、勒戒，於法並無不合。
㈢、抗告意旨雖謂：檢察官應審慎審酌抗告人是否仍有再次給予
    戒癮治療之緩起訴機會，而非僅有聲請觀察、勒戒云云。然
    查，檢察官對於初犯及3年後再犯施用毒品案件，本得按照
    個案情形，依法裁量決定採行緩起訴之戒癮治療或觀察、勒
    戒，是否給予施用毒品者為附命完成戒癮之緩起訴處分，係
    屬檢察官之職權，並非法院所得介入審酌，法院原則上應尊
    重檢察官職權之行使，僅就檢察官之判斷有違背法令、事實
    認定有誤或其他裁量重大明顯瑕疵等事項，予以有限之低密
    度審查。本件檢察事務官於108年3月13日，就施用毒品一節
    詢問抗告人：「（提示尿液檢驗報告）呈安非他命、甲基安
    非他命及嗎啡陽性反應，有無意見？」，抗告人當庭表示：
    「無意見」；而檢察官於同年4月17日訊問時，當庭告知抗
    告人參加毒品減害計畫之緩起訴處分條件，及於緩起訴期間
    不得故意犯有期徒刑以上之罪而遭起訴，或前因另犯他罪而
    受有期徒刑以上刑之宣告，或違背緩起訴處應履行及應遵守
    之事項，違者將撤銷緩起訴處分後，抗告人亦明確供稱：「
    我同意」、「我了解」等語，已保障其基本陳述意見權利，
    並已使抗告人充分知悉緩起訴期間再犯罪者所生之法律效果
    。嗣本件施用第一級、第二級毒品犯行，經檢察官為緩起訴
    處分確定後，因抗告人於緩起訴期間之109年4月28日，故意
    更犯施用第二級毒品案件，且其更犯施用毒品時間係在上述
    緩起訴處分附命戒癮治療期程內，顯見抗告人縱已完成戒癮
    治療，仍無法戒斷其毒癮、戒毒意志並非堅定。是本件抗告
    人施用第一級、第二級毒品犯行，經基隆地檢署檢察官撤銷
    緩起訴處分後，考量抗告人個案情節，其顯難予以從事戒癮
    治療，認以向法院聲請觀察、勒戒始能達成戒斷之目的，而
    依毒品危害防制條例第20條第1項之規定，向法院聲請裁定
    觀察、勒戒，乃屬檢察官適法職權的行使，其程序並無不合
    ，難謂其判斷有違背法令、事實認定有誤或其他裁量重大明
    顯瑕疵等情事。又本件檢察官既未再為附命完成戒癮治療之
    緩起訴處分，抗告人請求改以其他處分云云，並非可免除觀
    察、勒戒之法定事由，於法自屬無據。
㈣、抗告意旨復謂：原審裁定前，未給予抗告人陳述意見之機會
    ，有侵害聽審權云云，然觀諸現行毒品危害防制條例，並無
    課以檢察官於聲請觀察、勒戒前或法院裁定前，應訊問被告
    是否同意觀察、勒戒之規定。且依毒品戒癮治療實施辦法及
    完成治療認定標準第6條第1項「檢察官為緩起訴處分前，應
    得參加戒癮治療被告之同意，並向其說明完成戒癮治療應遵
    守事項後，指定其前往治療機構參加戒癮治療」、第2項「
    未滿20歲之被告，並應得其法定代理人之同意」等規定，受
    戒癮治療者必須自行前往治療機構接受戒癮治療並遵守一定
    事項，一旦違反，其緩起訴處分即有可能遭到撤銷，並由檢
    察官依法繼續偵查或起訴。故如檢察官欲依毒品危害防制條
    例第24條規定，以緩起訴方式替代觀察、勒戒時，自應訊問
    行為人是否同意接受戒癮治療。惟緩起訴之戒癮治療應屬法
    律賦予檢察官偵查裁量結果之作為，不得認為係施用毒品者
    所享有之權利。基此，檢察官於聲請觀察、勒戒前，並未就
    應聲請觀察、勒戒或給予緩起訴處分之相關裁量要件予以訊
    問，或原審法院未傳訊被告到庭陳述意見，逕依本件案卷之
    訴訟資料書面審理後，裁定被告應送勒戒處所觀察、勒戒，
    並無違反正當程序，亦無何違反比例原則裁量違法之處，難
    謂有何違反程序或侵害被告聽審權之情。至於抗告人家庭經
    濟狀況及雙親乏人照護等情，經核與法院審酌檢察官聲請送
    觀察、勒戒有無理由之判斷無涉，亦非適法之抗告理由，尚
    難憑採。
㈤、另抗告意旨聲請停止執行原審觀察、勒戒之裁定一節。然觀
    察勒戒處分執行條例第3條第4項、刑事訴訟法第409條第2項
    規定，對檢察官向法院聲請觀察、勒戒之裁定不服，而提出
    抗告者，抗告法院得以裁定停止裁判之執行。此規定係於原
    觀察、勒戒處分之原因尚待查明時，為避免無益之執行並兼
    顧人權之保護而設。本件抗告人確有施用第一級、第二級毒
    品之事實，且檢察官聲請觀察、勒戒之程序與原裁定皆無違
    法不當，業如前述，且抗告人亦無何停止本件觀察、勒戒處
    分之正當事由，是認其聲請停止執行原裁定，亦乏依據，難
    予准許。　
六、綜上所述，本件抗告，為無理由，應予駁回。而抗告人停止
    執行原裁定之聲請，亦於法無據，爰併予駁回之。 
據上論斷，應依刑事訴訟法第412條，裁定如主文。
中　　華　　民　　國　　110 　年　　9 　　月　　14　　日
                  刑事第十九庭  審判長法　官  曾淑華
                                      法　官  許文章
                                      法　官  李殷君
以上正本證明與原本無異。
不得再抗告。
                                      書記官  周彧亘
中　　華　　民　　國　　110 　年　　9 　　月　　14　　日